臺灣高等法院民事判決
111年度上字第470號
上  訴  人  陳榮燦  
訴訟代理人  龍其祥律師

被  上訴人  田淇瑋  
受告知人    李喬茵  


上列當事人間請求返還不當得利事件，上訴人對於中華民國111
年1月28日臺灣新竹地方法院110年度訴字第48號第一審判決提起
上訴，本院於111年8月24日言詞辯論終結，判決如下：
    主      文
原判決廢棄。
被上訴人應給付上訴人新臺幣176萬6,213元，及自民國110年1月
28日起至清償日止，按年息百分之5計算之利息。
第一、二審訴訟費用均由被上訴人負擔。
本判決所命給付，於上訴人以新臺幣58萬元供擔保後得假執行，
但被上訴人如以新臺幣176萬6,213元預供擔保，得免為假執行。
    事實及理由
一、本件上訴人主張：被上訴人於民國102年4月3日、102年3月2
    8日以其所有如附表一所示土地（下稱北埔土地）及如附表
    二所示房地（下稱柴橋路房地），分別向臺灣土地銀行新竹
    分行（下稱土地銀行）貸款647萬元及700萬元，並設定擔保
    債權金額777萬元及825萬元之第一順位最高限額抵押權予土
    地銀行（下稱825萬元最高限額抵押權為系爭抵押權）。被
    上訴人復向伊借款100萬元及350萬元，而於106年1月18日將
    北埔土地及柴橋路房地設定擔保債權金額120萬元及420萬元
    之第二順位最高限額抵押權予伊。嗣被上訴人無力清償上開
    借款，乃於106年7月19日將柴橋路房地作價1,228萬5,000元
    ，以找補差額方式出賣予伊。兩造約定：由伊代為清償系爭
    抵押權所擔保之柴橋路房地未清償貸款餘額648萬3,787元，
    並自兩造約定之買賣價金中扣除，再扣抵被上訴人積欠伊之
    100萬元及350萬元借款本金、利息及應負擔之稅費後，由伊
    支付被上訴人38萬6,213元尾款（此部分原法院另案已判決
    上訴人如數給付確定）。因柴橋路房地為訴外人李喬茵所占
    用，伊乃訴請李喬茵遷讓房屋，經法院判決勝訴確定，伊與
    李喬茵於109年8月24日訂立柴橋路房地買賣契約（下稱系爭
    契約）。雙方約定：李喬茵負責清償系爭抵押權所擔保之全
    部債務，並塗銷系爭抵押權，作為買賣價金之一部。依兩造
    買賣之約定，伊僅需清償648萬3,787元之貸款，然李喬茵為
    支付柴橋路房地價金而清償系爭抵押權所擔保之全部債務82
    5萬元，而該825萬元債務，除柴橋路房地貸款餘額債務，尚
    含有被上訴人之個人信用卡債務及北埔土地貸款債務餘額，
    因此被上訴人受有176萬6,213元之不當得利（計算式：8,25
    0,000-6,483,787=1,766,213）等情，爰依民法第179條之規
    定，求為命被上訴人應給付上訴人176萬6,213元（原審為上
    訴人敗訴之判決，上訴人聲明不服，提起上訴）。並上訴聲
    明：㈠原判決廢棄。㈡被上訴人應給付上訴人176萬6,213元，
    及自起訴狀繕本送達之翌日起至清償日止，按年息百分之5
    計算之利息。㈢願供擔保請准宣告假執行。
二、被上訴人則以：上訴人遲至第二審始提出其與李喬茵之系爭
    契約，系爭契約並無約定由李喬茵清償系爭抵押權所擔保之
    債務作為給付價金之一部，且依系爭契約所載，李喬茵僅為
    李孟家之代理人，並非買受人，系爭契約顯係偽造。又伊不
    否認李喬茵清償系爭抵押權所擔保之債權825萬元，並塗銷
    系爭抵押權，然李喬茵為柴橋路房地之買受人，其所為之清
    償為具有利害關係之第三人清償，依民法第312條之規定，
    應由李喬茵承受債權人之權利，上訴人不得對伊主張權利。
    另上訴人買受柴橋路房地後，未依約向土地銀行清償柴橋路
    房地貸款債務，導致伊代繳106年10-12月共3期之本息、違
    約金合計12萬3,483元(計算式：41,225＋41,132＋41,126=123
    ,483)，上開金額自應由上訴人負擔等語，資為抗辯。並答
    辯聲明：㈠上訴駁回。㈡如受不利判決，願供擔保請准宣告免
    為假執行。
三、兩造不爭執事項：
  ㈠被上訴人於102年4月3日、102年3月28日以其所有之北埔土地
    及柴橋路房地，為擔保其對土地銀行所負之債務，分別設定
    777萬元第一順位最高限額抵押權及系爭抵押權予土地銀行
    ，有土地建物查詢資料、異動索引查詢資料、土地登記申請
    書、土地登記第一類謄本在卷可參(見原審卷第67-74、77-8
    4、87-92、105-106、139-142頁)。
  ㈡被上訴人為擔保其對上訴人所負之100萬元及350萬元債務，
    於106年1月18日將北埔土地及柴橋路房地分別設定擔保債權
    120萬元及420萬元之第二順位最高限額抵押權予上訴人，有
    異動索引查詢資料、土地登記申請書、土地及建物登記第一
    類謄本可參(見原審卷第77-84、87-92、115-116、139-142
    頁)。
  ㈢兩造於106年7月19日簽訂不動產買賣契約書，被上訴人將柴
    橋路房地以1,228萬5,000元出賣予上訴人，買賣資金明細如
    下：第一期款41萬5,000元(仲介費24萬5,000元、房屋稅1萬
    4,003元、契稅4萬8,666元、土銀利息(6、7月)8萬2,264元
    、登記書狀謄本規費2,474元、印花稅7,538元、代書費1萬5
    ,000元、現金支付55元)、第二期款500萬元(柴橋路二胎本
    金350萬元、北埔二胎本金100萬元、柴橋路及北埔二胎利息
    50萬元)、第三期款687萬元(土銀貸款餘額債務承接648萬3,
    787元、現金支付38萬6,213元)，有買賣契約書、買賣資金
    明細可參(見原審卷第19-32頁)。
　㈣上訴人於106年8月9日以買賣為原因取得柴橋路房地之所有權
    ，而登記為所有權人，有異動索引查詢資料可參(見原審卷
    第83頁)；復於109年9月23日將柴橋路房地出賣予李喬茵，
    並指定登記予李孟家，於109年10月15日完成所有權登記，
    有土地建物查詢資料、異動索引查詢資料可稽(見原審卷第7
    5-92頁)。
  ㈤系爭抵押權所擔保之柴橋路房地貸款餘額於106年7月21日未
    還本金為648萬3,787元，被上訴人分別於106年11月17日、
    同年12月15日清償4萬1,225元、4萬1,132元，4萬1,126元；
    109年11月10日由李喬茵清償關於柴橋路房地貸款餘額629萬
    2,587元，有土地銀行110年1月28日新竹字第1100000307號
    函及放款客戶歷史交易明細查詢、110年3月17日新竹字第11
    00000874號函暨檢附之客戶往來明細查詢，及被上訴人提出
    之土地銀行放款利息收據可稽(見原審卷第121-131、223-22
    5、147-149頁)。
  ㈥系爭抵押權所擔保之各類債務於110年11月10日由李喬茵清償
    情形如下（見原審卷第225、229、248頁）：
　⒈帳號000-0000-00000-0-00即柴橋路房地貸款629萬2,587元：
    分別為本金597萬0,353元、利息22萬8,752元、違約金4萬5,
    719元、轉銷代墊款4萬7,763元。
　⒉帳號000-0000-00000-0-00即被上訴人之北埔土地貸款183萬4
    ,275元：分別為本金141萬5,866元、利息36萬9,758元、轉
    銷代墊款4萬8,651元。
　⒊帳號000-0000-00000-0-00即被上訴人之信用卡債務12萬3,13
    8元：本金9萬5,555元、利息2萬5,984元、違約金300元、轉
    銷代墊款799元、500元。
　⒋以上合計825萬元。　　
四、本院之判斷
　㈠查上訴人借款100萬元及350萬元予被上訴人，被上訴人於106
    年1月18日將北埔土地及柴橋路房地設定擔保債權120萬元及
    420萬元之第二順位最高限額抵押權予上訴人（見不爭執事
    項㈡）。嗣被上訴人無力清償上開借款，乃於106年7月19日
    將柴橋路房地作價1,228萬5,000元，以找補差額方式出賣予
    上訴人，並約定上訴人負責清償柴橋路房地貸款餘額648萬3
    ,787元，充為買賣價金之一部（見不爭執事項㈢）。上訴人
    再將柴橋路房地出賣李喬茵（登記名義人為李孟家），由李
    喬茵清償系爭抵押權所擔保之全部債務825萬元以塗銷系爭
    抵押權登記等情（見不爭執事項㈣㈤），首堪認定。
　㈡依土地銀行函覆內容可知，李喬茵為塗銷系爭抵押權所清償
    之債務範圍共有：⑴柴橋路房地：本金597萬0,353元、利息2
    2萬8,752元、違約金4萬5,719元、轉銷代墊款4萬7,763元等
    共計629萬2,587元（見原審卷第225頁）；⑵被上訴人之北埔
    土地貸款：本金141萬5,866元、利息36萬9,758元、轉銷代
    墊款4萬8,651元等共計183萬4,275元（見原審卷第227頁）
    ；⑶被上訴人信用卡債務：本金9萬5,555元、利息2萬5,984
    元、違約金300元、轉銷代墊款799元、500元等共計12萬3,1
    38元（見原審卷第229頁）。以上⑴+⑵+⑶共計825萬元（見不
    爭執事項㈥）。是由上開明細可知，上開⑵⑶所示債務，均為
    被上訴人個人債務，而與柴橋路房地貸款無涉，卻由李喬茵
    基於上訴人之買受人之地位代為清償，被上訴人無法律上之
    原因，受有清償上開⑵⑶債務之利益，自屬被上訴人之不當得
    利，應由被上訴人返還。然被上訴人亦抗辯：上訴人買受柴
    橋路房地後，繳息不正常，其代償106年11-12月之利息共12
    萬3,483元，有土地銀行放款利息收據3紙可按（見原審卷第
    147-149頁），則上訴人所請求之金額應扣除上開利息款項
    。從而，上訴人共可請求183萬3,930元（計算式：1,834,27
    5元+123,138元-123,483元=1,833,930元），上訴人一部請
    求176萬6,213元，核屬有據，應予准許。
　㈢被上訴人雖抗辯：上訴人於第二審始逾期提出之不動產買賣
    契約書（即系爭契約），且無法看出其與李喬茵約定清償系
    爭抵押權所擔保之債務作為買賣價金之一部。又李喬茵為柴
    橋路房地之買受人，其所為之清償，為具有利害關係之第三
    人清償，依民法第312條之規定，應由李喬茵承受債權人之
    權利，上訴人無法對其主張權利云云；經查：
　⒈按民法第312條所謂就債之履行有利害關係之第三人，係指第
    三人因清償而發生法律上之利害關係而言；惟倘清償人即為
    債務人，並依債務本旨向債權人為清償，並經債權人受領時
    ，則債之關係消滅，從屬於債權之抵押權或其他擔保物權亦
    歸消滅，自不生繼受債權人之擔保權及以自己名義代位行使
    債權之問題（最高法院86年度台上字第46號民事判決意旨參
    照）。　　
　⒉依上訴人提出其與李喬茵間之系爭契約第二條付款條件所載
    ，關於尾款的支付為「此款優先代乙方清償本買賣標的向臺
    灣土地銀行借款」等語（見本院卷第51頁），再依交款明細
    表五所載「109.11.11代償乙方銀行貸款新台幣捌佰貳拾伍
    萬元正」等語（見本院卷第71頁），核與土地銀行110年3月
    17日新竹字第1100000874號函覆：系爭抵押權所擔保之各類
    債務於109年11月10日清償等語相符（見原審卷第223-229頁
    ）。堪認上訴人與李喬茵間確實約定由李喬茵清償系爭抵押
    權所擔保之全部債務以塗銷系爭抵押權，作為李喬茵給付上
    訴人買賣價金之方式。至被上訴人抗辯：不動產買賣契約書
    係載李喬茵之子李孟家為承買人，李喬茵為被授權人，伊認
    為伊該還錢給誰並不明確，伊擔心伊還錢後，李喬茵或李孟
    家再向伊要錢云云；惟被上訴人於原審即不爭執李喬茵與上
    訴人訂立系爭契約，有被上訴人110年3月3日民事答辯狀可
    按（見原審卷第143-144頁），且不論柴橋路房地之買受人
    為李喬茵或李孟家，均係基於其與上訴人間之系爭契約之約
    定，以柴橋路房地之買受人地位，向土地銀行清償、塗銷抵
    押權作為給付上訴人買賣價金之方式。而被上訴人無法律上
    之原因，經由上訴人之買受人給付買賣價金之處理過程，減
    免其積欠土地銀行之債務，自受有不當得利。又李喬茵依系
    爭契約之約定，基於給付上訴人買賣價金之意思，向土地銀
    行清償系爭抵押權所擔保之全部債務，揆諸上開⒈之說明，
    並非被上訴人所指民法第312條之具有利害關係之第三人所
    為之清償。被上訴人此部分之抗辯，委無足採。
　⒊按第二審雖採嚴格續審制，原則上當事人於第二審不得提出
    新攻擊或防禦方法。但對於第一審已提出之攻擊或防禦方法
    為補充者，不在此限，民事訴訟法第447條第1項第3款定有
    明文。上訴人於原審固未提出系爭契約以供審酌，惟上訴人
    自起訴時即主張其與李喬茵間存有系爭契約等語，有民事起
    訴狀可按（見原審卷第11頁）；堪認系爭契約並非在第二審
    所提之新攻擊或防禦方法，被上訴人抗辯上訴人於第二審始
    提出系爭契約，違反民事訴訟法第447條第1項規定云云，即
    屬無據。
五、綜上所述，上訴人依民法第179條之規定，一部請求被上訴
    人給付176萬6,213元，及自起訴狀繕本送達之翌日即110年1
    月28日（於110年1月27日送達被上訴人-見原審卷第95頁之
    送達證書）起，至清償日止，按年息百分之5計算之利息，
    自屬正當，應予准許。從而原審為上訴人敗訴之判決，尚有
    未洽，上訴論旨指摘原判決不當，求予廢棄改判，為有理由
    ，爰由本院廢棄改判如主文第2項所示。又兩造均陳明願供
    擔保宣告准免假執行，經核均無不合，爰分別酌定相當擔保
    金額准許之。
六、本件事證已臻明確，兩造其餘之攻擊或防禦方法及所用之證
    據，經本院斟酌後，認為均不足以影響本判決之結果，爰不
    逐一論列，附此敘明。
七、據上論結，本件上訴為有理由，依民事訴訟法第450條、第7
    8條、第463條、第390條第2項、第392條第2項，判決如主文
    。
中　　華　　民　　國　　111 　年　　8 　　月　　31　　日
                  民事第二十二庭
                      審判長法  官  張靜女
                            法  官  朱漢寶
                            法  官  葉珊谷
正本係照原本作成。
如不服本判決，應於收受送達後20日內向本院提出上訴書狀，其
未表明上訴理由者，應於提出上訴後20日內向本院補提理由書狀
（均須按他造當事人之人數附繕本）上訴時應提出委任律師或具
有律師資格之人之委任狀；委任有律師資格者，另應附具律師資
格證書及釋明委任人與受任人有民事訴訟法第466 條之1第1項但
書或第2項所定關係之釋明文書影本。如委任律師提起上訴者，
應一併繳納上訴審裁判費。
中　　華　　民　　國　　111 　年　　9 　　月　　1 　　日
　　　　　　　　　　　　　
　　　　　　　　　　　　　  書記官  陳玉敏　　　　　　　　　　　　　　

附表一：
編號 土地坐落 面積 (平方公尺) 權利範圍 備註 1 新竹縣○○鄉○○段00000地號  8,153.01 全部  2 新竹縣○○鄉○○段00000地號  2,546  全部    3 新竹縣○○鄉○○段00000地號  9,534.58 全部    4 新竹縣○○鄉○○段00000地號  9,637.47 全部  

附表二：
編號 土地及建物坐落 面積 (平方公尺) 權利範圍 備註 1 新竹市○○段000地號 2,579.25 全部  2 新竹市○○段000○號(門牌號碼新竹市○○路000巷0號) 第1層：288  第2層：158.4 合 計：446.4 全部    陽台：19.8 屋頂突出物：22.68